【裁判字號】    97,上,395
【裁判日期】    980929
【裁判案由】    確認通行權存在
【裁判全文】
臺灣高等法院臺中分院民事判決  97年度上字第395號
上  訴  人  甲○○○
                          巷25號
訴訟代理人  饒斯棋律師
被上訴  人  丙○○
訴訟代理人  乙○○
上列當事人間請求確認通行權存在事件，上訴人對於民國97年10
月15日臺灣苗栗地方法院96年度訴字第477號第一審判決提起上
訴，本院於98年9月15日言詞辯論終結，判決如下：
    主  文
上訴駁回。
第二審訴訟費用由上訴人負擔。
    事實及理由
一、兩造之聲明：
  (一)、上訴人方面：聲明：求為判決：
    １、原判決不利於上訴人部分廢棄。
    ２、確認上訴人就被上訴人丙○○所有坐落苗栗縣頭份鎮○
        ○段○○段647地號土地中如苗栗縣頭份鎮地政事務所
        98年2月6日測繪之複丈成果圖（以下稱本院附圖）斜線
        所示路寬3公尺，面積72平方公尺範圍，有通行權存在
        （即除原審判決確認上訴人就系爭土地如原審方案三編
        號Ｃ所示路寬1.8公尺土地有通行權存在外，另上訴聲
        明請求判決確認上訴人就緊鄰上述原審方案三編號Ｃ所
        示路寬1.8公尺土地南邊之1.2公尺土地亦有通行權存在
        ）。
    ３、被上訴人應將前項土地上之地上物拆除，並不得為妨害
        上訴人通行之行為。
  (二)、被上訴人方面：聲明：求為判決：駁回對造之上訴。
二、本件上訴人起訴主張：坐落苗栗縣頭份鎮○○段○○段652地
    號土地係屬上訴人所有，其上有上訴人所有鋼筋混凝土造兩
    層樓門牌號碼苗栗縣頭份鎮○○里○○鄰○○路11巷25號之房
    屋，該屋供上訴人居住之用，上訴人原係通行隔鄰即北邊之
    同段640地號土地以至公路，惟嗣後上開同段640地號土地之
    所有權人在該土地上興建鐵皮屋，阻礙上訴人通行，致四周
    均為他人土地所圍繞，與公路無適宜之聯絡，全無進出之通
    路，不能為通常使用，係屬袋地，上訴人自得依據民法第78
    7條之規定，主張通行隔鄰即西北邊被上訴人所有之同段647
    地號土地通往信東路11巷轉往日新街而與外界聯絡，被上訴
    人指稱：上訴人所有之上述土地，緊鄰同段644地號、653地
    號之既成道路足供上訴人通行使用云云，並非真實，退步言
    之，縱令上訴人所有之上述土地有緊鄰既成巷道，惟其路寬
    僅1.2公尺，通行上顯有困難，仍無礙上訴人之土地為袋地
    之認定，上訴人仍可主張袋地通行權；再查上訴人所有之上
    述652地號土地，重測前為頭份段18之21地號，係由重測前
    頭份段18之5地號所分割出來；而18之5地號土地於民國62年
    12月7日之前係由兩造所共有，且與苗栗縣頭份鎮○○街（
    即同段684地號土地）相毗鄰，可以直接進出通行公路，嗣
    兩造於62年12月7日分割共有物並辦理分割登記，分割後增
    加之（重測前）頭份段18之21地號土地（重測後為652地號
    ）屬上訴人所有，（重測前）頭份段18之5地號土地（重測
    後為647地號）則為被上訴人所有，上訴人所有之系爭652地
    號土地，因分割自被上訴人所有土地後，有不通公路而處於
    袋地之情形，依民法第789條第１項之規定，僅得通行被上
    訴人所有之系爭647地號土地以至公路，是上訴人亦得依據
    民法第789條第1項之規定，通行被上訴人所有之系爭647地
    號土地等情，爰依據民法第787條第1項本文及第789條第1項
    之規定提起本訴，求為：(一)、確認上訴人就被上訴人所有
    系爭647地號土地，如原判決所附方案一編號Ａ部分面寬3公
    尺，面積95平方公尺（或上訴人就被上訴人所有系爭647地
    號土地，如原判決所附方案三編號Ｃ所示面寬1.8公尺，面
    積42平方公尺）範圍內，有通行權存在；(二)、被上訴人不
    得於上訴人有通行權土地範圍內為妨害上訴人通行之行為之
    判決【原審判決確認上訴人就被上訴人所有系爭647地號土
    地，如原判決所附方案三編號Ｃ所示面寬1.8公尺土地範圍
    內，有通行權存在、被上訴人不得於上訴人有通行權土地範
    圍內為妨害上訴人通行之行為；被上訴人就其所受敗訴判決
    未聲明不服；上訴人則提起上訴，求為確認上訴人就本院判
    決附圖斜線所示三公尺寬面積72平方公尺土地亦即緊鄰原判
    決方案三編號Ｃ所示面寬1.8公尺土地南邊之1.2公尺土地亦
    有通行權存在，被上訴人於此範圍土地為妨害上訴人通行之
    行為之判決】。
三、
(一)、被上訴人於原審辯以：
  １、上訴人所有之652地號土地西北邊有毗鄰面寬1.2公尺之既
      成巷道，且溯自上訴人取得652地號土地前即已存在，該
      既成巷道可以供上訴人通行之用，自上訴人於52年4月25
      日向訴外人陳新發購買系爭652地號土地之時起，迄96年
      11月12日提起本件訴訟之日止，上訴人連續居住於652地
      號土地上，期間長達44餘年，均係藉由1.2公尺既成巷道
      對外聯絡，上訴人所有之652地號土地，並非袋地。
  ２、上述1.2公尺巷道由國有財產局管理，無法編列巷弄編號
      ，但仍無礙上訴人之通行，且被上訴人已正式申請將之編
      列巷弄編號。
  ３、近年來社會環境變遷，生活水準提升，社會對於民法787
      條第1項所述，土地與公路是否具有適宜聯絡之標準，及
      目前建築法規對新增建築物指定建築線之規範，較之35年
      前均有所提升，因此，35年前土地分割後，與公路有適宜
      之聯絡及能為通常使用之土地，於35年後卻認定為與公路
      無適宜之聯絡及不能為通常使用，此種價值判斷之改變，
      不是任何人可以預見，上訴人欲將土地因與公路無適宜之
      聯絡，致不能為通常之使用之一切責任歸屬於被上訴人，
      且要求被上訴人容忍上訴人通行其所分得之土地，實屬無
      理。
(二)、被上訴人於本院補充抗辯稱：
  １、系爭土地於分割當時並無「致有不通公路土地者」之情形
      ，上訴人依民法789條之規定，要求無償通行被上訴人所
      有之647地號土地，將使被上訴人承擔過重之無償供地通
      行義務，實屬無理。
  ２、上訴人於本院主張伊可通行被上訴人所有如本院附圖斜線
      所示三公尺寬面積72平方公尺之土地，亦即緊鄰原判決方
      案三編號Ｃ所示面寬1.8公尺土地南邊之1.2公尺土地亦有
      通行權存在，則加計系爭土地北邊現有道路（寬1.2公尺）
      後，上訴人得通行之道路寬度已達4.2公尺，顯已逾通常
      使用之寬度，並非妥適。
四、兩造不爭執之事實：
  (一)、坐落上述地段652地號土地係屬上訴人所有，其上有上
        訴人所有鋼筋混凝土造兩層樓房門牌號碼苗栗縣頭份鎮
        ○○里○○鄰○○路11巷25號之房屋，該屋供上訴人居住
        之用。
  (二)、上訴人原係通行隔鄰即北邊之同段640地號土地以至公
        路，惟嗣後上開同段640地號土地之所有權人在該土地
        上興建鐵皮屋，阻礙上訴人通行，致上訴人無法再利用
        640地號土地通行通往公路。
  (三)、上訴人所有之上述652地號土地，重測前為頭份段18之2
        1地號，係由重測前頭份段18之5地號所分割出來；而18
        之5地號土地於民國62年12月7日之前係由兩造所共有，
        且與苗栗縣頭份鎮○○街（即同段684地號土地）相毗
        鄰，可以直接進出通行公路，嗣兩造於62年12月7日分
        割共有物並辦理分割登記，分割後增加之（重測前）頭
        份段18之21地號土地（重測後為652地號）屬上訴人所
        有，（重測前）頭份段18之5地號土地（重測後為647
        地號）則為被上訴人所有。
  (四)、上訴人所有之652地號土地，與被上訴人所有之647地號
        土地連接部分，其上有圍牆，並有磚造空屋。
  (五)、上訴人所有之652地號土地北邊緊鄰之同段644、653地
        號土地，其所有權人均為中華民國，管理機關均為國有
        財產局。
  (六)、上訴人所有之652地號土地，其現況：向東、向南均無
        通路，只能由北邊644、644-1、653地號土地向西北往
        信東路11巷再通往日新街（見本院卷第81頁反面）。
        653地號土地，目前現況是水泥路可以讓行人通行，644
        地號土地目前亦為水泥路，雖其中有一小部分是水溝加
        蓋，但亦可供行人通行（見本院卷第81頁反面）。
五、本件之爭點：
(一)、上訴人主張通行被上訴人之土地，是否有據？
(二)、若上訴人有通行被上訴人土地之權利，則其上訴請求判決
      確認上訴人就緊鄰上述原審方案三編號Ｃ所示路寬1.8公
      尺土地南邊之1.2公尺土地（即本院附圖斜線所示路寬3公
      尺面積72平方公尺）亦有通行權存在，以及判命被上訴人
      不得為妨害上訴人通行之行為，是否有據？
六、得心證之理由：
(一)、按確認法律關係成立或不成立之訴，非上訴人有即受確認
      判決之法律上利益者，不得提起之。民事訴訟法第247條
      第1項前段定有明文。又所謂「即受確認判決之法律上利
      益」，係指法律關係之存否不明確，上訴人主觀上認其在
      法律上之地位有不安之狀態存在，且此種不安之狀態，能
      以確認判決將之除去者而言（最高法院52年度台上字第12
      40號判例參照）。本件上訴人主張伊所有之上述652地號
      土地為袋地，無適宜之通路，必須通行隔鄰即被上訴人所
      有之系爭647地號土地，方能與外界聯絡。惟此主張，為
      被上訴人所否認，並陳稱上訴人另有既有巷道，可通往公
      路，不須通行被上訴人所有之系爭土地云云。是上訴人對
      於被上訴人之系爭647地號土地有無通行權存在，即處於
      不明確之狀態，致上訴人於私法上之地位有受侵害之危險
     ，且此項危險得以對於被上訴人之確認判決予以除去，是
     上訴人提起本件訴訟，顯有「即受確認判決之法律上利益
     」，其權利保護要件並無欠缺。
(二)、上訴人得依民法第787條第1項之規定，主張對被上訴人所
      有之系爭647地號土地有通行權存在：
  １、按最高法院86台上字第1143號判決（該判決業經該院收編
      為具有參考價值之裁判，見最高法院民事庭所製作具有參
      考價值之裁判要旨84-91年第212頁）意旨：「民法第七百
      八十七條第一項所謂土地與公路無適宜之聯絡，致不能為
      通常使用之情形，並不以土地絕對不通公路為限，即雖有
      道路可通至公路，但其聯絡並不適宜，致不能為通常使用
      之情形者，亦包括在內。祇須土地與公路無適宜之連絡，
      致不能為通常使用，而被通行之土地，又為損害最少之處
      所，即應認土地所有人有通行之權利，至其前此有無通行
      他人所有土地，在所不問」。
  ２、上訴人主張伊所有之652地號土地係屬袋地，與公路無適
      宜之聯絡，致不能為通常使用，依民法第787條第1項之規
      定，對被上訴人所有之系爭647地號土地有通行權存在。
      被上訴人則抗辯稱上訴人所有之上述土地北邊緊臨一條寬
      約1.2公尺之現有道路，可供上訴人通行，並非袋地等語
      。查：上訴人所有之上述土地，向東、向南均無通路，其
      北邊緊鄰之同段644、653地號土地，其所有權人均為中華
      民國，管理機關均為國有財產局，其中653地號土地，目
      前現況為水泥路，可供行人通行，644地號土地目前亦為
      水泥路，雖有一小部分是水溝加蓋，但亦可供行人通行，
      上訴人所有之上述652地號土地，只能由北邊644、653地
      號土地向西北往信東路11巷再通往日新街等情，已據兩造
      於98年6月2日準備程序一致陳明無誤（見本院卷第81頁反
      面），另有土地謄本附卷可稽（見原審卷第39頁、第40頁
      ），復經原審及本院受命法官到場履勘屬實，有勘驗筆錄
      、勘驗略圖附卷可據（見原審卷第56頁、第57頁，本院卷
      第54頁至56頁），本院向苗栗縣政府函查結果，該府98年
      8月18日府工道字第0980138812號復函說明二、三、五項
      稱:「．．．．二、依「苗栗縣建築管理自治條例」第五
      條所稱之現有巷道，包括於中華民國七十三年十一月七日
      本法修正公布前，曾指定建築線之巷道，經本府認定無礙
      公共安全、公共衛生、公共交通及市容觀瞻者。又認定現
      有巷道之效力，以逕為指定該現有巷道之建築線要件為：
      該道路供通行使用達20年以上之客觀證明文件（如設籍證
      明、門牌初編證明、接水接電證明、都市計畫圖、建物完
      工證明、建物登記謄本、建物原始起課稅證明、民國74年
      以前航照圖等），本府方指定該道路（現有巷道）之建築
      線。．．．五、本府於98年2月26日府工道字第098003141
      4號函之論述有誤，應予更正」等語（見本院卷第135頁）
      。由此足見上訴人之652地號土地可以沿其西北邊緊鄰之
      寬約1.2公尺之現有道路（即上述653地號及644地號）通
      行，上訴人之652地號土地並非絕對不通公路。惟查該現
      有道路之寬度僅1.2公尺，已詳上述，而上訴人之房屋為
      鋼筋混凝土造兩層樓房，且係供住居使用，依上訴人所提
      戶籍謄本、殘障手冊（見本院卷第92頁、第93頁）所載，
      上訴人之子徐煌桂患有「痴症」，殘障等級為「輕度」，
      若因病急救，須救護車進入運送，方能護送就醫，此為住
      居所必需；又上訴人之子徐煌順亦設籍上址，並於上址開
      設台樺企業社，有戶籍謄本、苗栗縣政府營利事業登記證
      附卷足憑（見本院卷第90頁至94頁），上訴人主張有小貨
      車出入載貨必要，尚非無據，是前開現有道路之寬度僅1.
      2公尺，依現代觀念，尚難謂足供通常使用，是被上訴人
      辯稱上訴人可經由此1.2公尺寬現有道路通行，上訴人之
      652地號土地並非袋地云云，容非可取，上訴人主張伊之
      652地號土地係屬袋地，對被上訴人所有之上述647地號土
      地有通行權，即屬有據。
  ３、被上訴人雖另辯稱：上訴人之652地號土地可經毗鄰之1.2
      公尺巷道對外聯絡以至公路，並非袋地，被上訴人已申請
      將上述巷道編列巷道云云。然查，上開與系爭652地號土
      地毗鄰之上述寬約1.2公尺現有道路雖可供通行進出，惟
      該現有道路之路寬僅約1.2公尺，難謂足供通常使用之情
      ，已詳如上述，縱令上述現有道路經政府主管機關編列為
      巷道，亦無法改變路幅不夠而無法為通常使用之事實，是
      被上訴人上開抗辯，自無足採。
  ４、再按有通行權人，應於通行必要之範圍內，擇其周圍地損
      害最少之處所及方法為之，民法第787條第2項定有明文。
      而通行之主要目的不僅專為調和個人所有之利害關係，且
      在充分發揮袋地之經濟效用，以促進物盡其用之社會整體
      利益，然其為所有人容忍義務之設，應於能達成上開社會
      利益之範圍內，盡量與所有人之損害減至最低為必要。至
      是否為土地通常使用所必要，應依土地位置、地勢、面積
      、用途及使用之實際情形定之。查上訴人於原審主張欲通
      行系爭647地號土地之二方案，就其位置、面積及範圍觀
      之，均位於被上訴人所有系爭647地號土地之邊界處，於
      被上訴人對系爭647地號土地之利用，影響尚屬輕微，其
      中如原判決所附方案三編號Ｃ所示土地面寬為1.8公尺，
      面積僅使用被上訴人之系爭647地號土地42平方公尺，加
      計其北邊緊鄰之上述1.2公尺寬之現有道路，總計道路面
      寬可達3公尺，已足供系爭652號土地為通常使用；而上訴
      人於原審所提如原判決所附方案一編號Ａ所示土地，其路
      面寬3公尺，使用被上訴人之系爭647地號土地共95平方公
      尺，除較方案三多使用被上訴人土地達53平方公尺外，若
      併同原即存在之1.2公尺巷道，面寬將達4.2公尺，已超出
      通常使用之合理範圍，況上訴人主張之通行路線係沿上訴
      人所有之652地號土地西北邊現有寬約1.2公尺道路往西北
      邊再經由644-1地號土地通往日新街，惟依原審判決所附
      方案三所示，644-1地號土地之路寬，遠比方案三編號Ｃ
      所示通行道路外加現有寬約1.2公尺後之3公尺寬度為窄（
      見原審卷第104頁、第105頁，即原判決所附方案三），自
      無再將上訴人通行之路寬再予加寬為上訴人在本院所主張
      如本院附圖斜線所示路寬３公尺（加計1.2公尺現有道路
      後，寬度達4.2公尺）之必要。
  ５、承上所述，本院認上訴人通行如原判決所附方案三編號Ｃ
      所示寬度1.8公尺之土地，係屬對被上訴人系爭647號土地
      損害最少之處所及方法。又上訴人對被上訴人之系爭647
      號土地上如原判決所附方案三編號Ｃ寬度1.8公尺之土地
      既有通行權存在，則上訴人請求被上訴人不得於上訴人上
      開有通行權之範圍內為妨害上訴人通行之行為，亦屬有據
      。原審判決確認上訴人就原判決所附方案三編號Ｃ寬度1.
      8公尺之土地有通行權存在，被上訴人不得於上訴人上開
      有通行權之範圍內為妨害上訴人通行之行為，並無不合，
      上訴論旨，指摘原判決失當，主張上訴人另就原判決所附
      方案三編號Ｃ寬度1.8公尺之土地南邊緊鄰之1.2公尺土地
      亦有通行權（即請求確認上訴人就本院附圖斜線所示路寬
      3公尺，面積72平方公尺範圍內之土地有通行權存在），
      並不得就此範圍土地為妨害上訴人通行之行為，為無理由
      ，應予駁回。
七、上訴人另依民法789條之規定，主張伊所有之652地號土地，
    係因分割而造成不通公路之情形，伊可通行被上訴人之系爭
    土地等語。為被上訴人所否認。按「民法第789條之立法意
    旨，乃因土地所有人讓與土地之一部或分割土地時，就其可
    能造成不能與公路為適宜之聯絡之情形，為其能預見而得事
    先安排，土地所有人不能因自己之讓與或分割土地之任意行
    為，導致對當事人以外之其他土地所有人造成不測之損害，
    此法條所規定之通行權性質上乃土地之物上負擔，隨土地而
    存在，土地所有人將土地分割成數筆，同時或先後讓與數人
    ，應仍有該法條規定之適用，並不以不通公路土地所有人與
    受讓人或讓與人或他分割人直接就土地一部為讓與或分割結
    果，而有不通公路土地之情形為限（最高法院89年度台上字
    第756號、88年度台上字第294 6號判決意旨參照）」。查兩
    造不爭執兩造現有之上開土地，均係於62年12月間自頭份段
    18之5地號土地分割而取得，上訴人自承其原本均通行其土
    地北邊之640號土地，嗣因640號土地所有權人在該土地上興
    建鐵皮屋，製作鐵門圍籬，阻礙上訴人通行等語。則上訴人
    無法通行之狀態，係分割後方始發生，兩造分割時並未預見
    ，即堪認定，茲上訴人既係於分割後始發生無法順利通行之
    狀態，即與民法第789條第1項所定「不通公路」之要件不符
    ，則依前述說明，上訴人即不得依第789條第1項規定對被上
    訴人主張其有通行權存在。惟上訴人依第789條第1項規定對
    被上訴人所有之系爭土地主張有通通行權存在，其此部分之
    主張，雖不可取，惟其依據民法第787條第1項之規定對被上
    訴人所有之系爭土地主張有通行權存在（通行範圍詳如上述
    ）之情，已如上述，並不影響上訴人通行權之認定，於結論
    無礙，併此說明。
八、本件事證已臻明確，兩造其餘攻擊防禦方法及舉證，經核均
    於判決結果無影響，不予逐一論述，附此敘明。
九、據上論結，本件上訴為無理由，依民事訴訟法第449條第1項
    、第78條，判決如主文。
中    華    民    國    98    年    9     月    29    日
                民事第二庭    審判長法  官  邱森樟
                                    法  官  蔡秉宸
                                    法  官  謝說容
以上正本係照原本作成。
兩造均不得上訴。
                                    書記官  魏維廷
中    華    民    國    98    年    10    月    2     日
                                                      Ｓ


司法院資訊處製作；財團法人民間司法改革基金會備份。
